臺灣基隆地方法院民事判決
110年度訴字第47號
原      告  黃錫鑫  
訴訟代理人  楊進興律師
被      告  林美宏  


上列當事人間給付借款事件，本院於民國110年3月2日言詞辯論
終結，判決如下：
    主      文
被告應給付原告新臺幣壹佰玖拾萬貳仟捌佰柒拾元，及自民國一
百一十年一月二十三日起至清償日止，按週年百分之五計算之利
息。
訴訟費用新臺幣壹萬玖仟玖佰零玖元由被告負擔。
本判決第一項於原告以新臺幣陸拾參萬伍仟元為被告供擔保後，
得假執行。
    事實及理由
一、原告起訴主張： 
(一)訴外人林倩如即被告林美宏之女前因擔任合會會首而積欠原
    告合會會款新臺幣(下同)198萬元(下稱林倩如會款)，乃簽
    發交付如附表一所示之支票4紙(下稱系爭支票)，以支付積
    欠之林倩如會款，並交付其母即被告所有如附表二所示門牌
    號碼新北市○○區○○路0段000號4樓房屋及其坐落基地(下合稱
    系爭房地)之土地及建物所有權狀原本，以作為林倩如會款
    之擔保。嗣附表一編號1所示之支票，於民國97年3月31日屆
    期，經原告提示因已列為拒絕往來戶而未獲兌現，且原告發
    現被告明知系爭房地之土地及建物所有權狀並未遺失，竟於
    97年1月11日向地政機關謊稱遺失而申請補發，並於97年2月
    29日將系爭房地所有權移轉予訴外人謝明釗，謝明釗旋以系
    爭房地向第一商業銀行股份有限公司(下稱第一銀行)借款26
    3萬元並設定抵押權。原告發現上情與被告理論，被告經由
    代書包進榮協調，要求原告不要提出刑事告訴，被告同意以
    林倩如對原告所負林倩如會款之給付義務而與原告約定以之
    作為消費借貸之標的(下稱系爭借款)，並願將系爭房地由謝
    明釗名下移轉登記至原告名下，並於97年7月3日就系爭借款
    與原告訂立消費借貸之書面(下稱系爭協議書)1紙。惟訴外
    人謝明釗於99年間無力清償其對第一銀行之借款，致系爭房
    地遭法院拍賣，兩造經代書包進榮於100年5月9日結算系爭
    借款，原告僅獲償77,130元，被告尚積欠1,902,870元及利
    息未為清償。為此，爰依消費借貸、系爭協議書之法律關係
    提起本訴。
(二)並聲明：被告應給付原告1,902,870元，及自起訴狀繕本送
    達之翌日起至清償日止，按週年利率百分之5計算之利息，
    並陳明願供擔保請准宣告假執行。
二、被告求為判決：原告之訴駁回。其答辯意旨略以：被告根本
    不認識原告，也不知道有積欠原告系爭借款，系爭協議書確
     實是被告簽名，但被告不識字(嗣後改稱初中肄業)，且信
    任代書，以為只是可以要求買方把瓦斯遷管費用29,000元還
    給被告，根本不知系爭協議書之內容。至於系爭房地所有權
    狀原本會交由原告保管，乃因原告向被告說被告配偶好賭，
    可能會把我的系爭房地輸掉，要被告將系爭房地所有權狀原
    本交原告保管，被告因信任原告，所以將系爭房地所有權狀
    原本交由原告保管，並非供擔保系爭借款之用，被告不知嗣
    後系爭房地為何會過戶至他人名下。另申請補發系爭房地所
    有權狀之事，係因女兒林倩如財務困難，說她過不去了，向
    被告借系爭房地，被告才向地政機關申請補發。
三、得心證之理由：
(一)本件原告起訴主張訴外人林倩如(即被告之女)前因擔任合會
    會首而積欠原告林倩如會款，乃簽發系爭支票及交付被告所
    有系爭房地所有權狀原本，以作為清償、擔保林倩如會款之
    用。嗣附表一編號1所示之支票，經屆期提示未獲兌現，且
    原告發現被告以遺失為由，向地政機關申請補發系爭房地所
    有權狀並將系爭房地所有權移轉予訴外人謝明釗，謝明釗旋
    以系爭房地向第一銀行借款263萬元並設定抵押權。原告發
    現上情與被告理論，被告經由代書包進榮協調，乃於97年7
    月3日以系爭協議書與原告約定以林倩如對原告所負林倩如
    會款之給付義務作為系爭借款消費借貸之標的，並願將系爭
    房地由謝明釗名下移轉登記至原告名下，惟訴外人謝明釗嗣
    因無力清償其對第一銀行之借款，致系爭房地遭法院拍賣，
    原告僅獲償77,130元，被告尚積欠1,902,870元及利息未為
    清償等情，業據提出系爭支票4紙、退票理由單1紙、系爭房
    地土地及建物所有權狀、系爭協議書、房地產買賣收付明細
    、臺灣臺北地方檢察署109年度偵字第27627號檢察官不起訴
    處分書(下稱臺北地檢署不起訴處分書)等件為證。被告則否
    認其與原告就系爭借款存有消費借貸關係，並以上開情詞置
    辯。本件原告主張其與被告間就系爭借款存有消費借貸關係
    ，然被告否認有消費借貸關係存在，自應由原告就其與被告
    間就系爭借款有成立消費借貸契約之合意，且係以貸與之意
    思而給付系爭借款之有利於己之事實，負舉證之責。
(二)本院觀諸原告提出之系爭支票4紙、退票理由單1紙，系爭支
    票之發票人均為林倩如、面額各為495,000元(總計198萬元)
    、發票日分別為97年3月1日、97年4月30日、97年5月9日、9
    7年5月31日，其中附表一編號1所示之支票(即發票日97年3
    月1日之支票)，經原告屆期提示因已遭列為拒絕往來戶而未
    獲兌現，因此原告未再就其他支票為提示。另觀諸原告提出
    之臺北地檢署不起訴處分書及原告當庭將系爭房地所有權狀
    原本交本院審核，可知系爭房地所有權狀原本確由原告長期
    保管持有中，嗣被告不思以正當手段向原告索回，卻以遺失
    為由，向地政機關申請補發並將系爭房地所有權移轉登記予
    訴外人謝明釗。由前開林倩如簽發交付系爭支票及原告長期
    保管持有系爭房地所有權狀原本等事實，可以認定原告主張
    林倩如因積欠林倩如會款，而以系爭支票及被告所有系爭房
    地所有權狀原本作為清償、擔保積欠之林倩如會款一節，應
    屬真實。至於被告雖辯稱係原告向被告說被告配偶嗜賭，可
    能會把被告所有系爭房地輸掉，被告信任原告，乃將系爭房
    地所有權狀原本交由原告保管，並非供擔保系爭借款之用，
    被告亦不知嗣後系爭房地為何會過戶至他人名下等語，然不
    動產所有權狀乃表彰不動產所有權之重要憑證，不動產所有
    權之移轉或設定抵押權均須權利人提出不動產所有權狀原本
    於地政機關，地政機關始會審核准否辦理所有權移轉登記或
    設定抵押權，衡情一般人均會妥為保管，不會任意交付他人
    ，縱交付他人保管，衡情亦會交由具有相當情誼之親屬保管
    之，被告既有女兒林倩如，何以僅因原告向被告說被告配偶
    嗜賭，可能會將系爭房地輸掉，即輕率地將系爭房地所有權
    狀原本交由原告保管？又被告於本院審理時起初否認與原告
    相識，則被告與原告間何來之深厚情誼，足以令被告堅信原
    告必會代其妥善保存系爭房地所有權狀原本而不致濫用？被
    告就此並未有任何進一步之說明，且本院質疑被告何以長期
    間從未向原告請求返還系爭房地所有權狀原本？被告竟回以
    ：我跟他要求，他會還嗎？更是令人無法理解，倘如被告所
    辯，被告既係因信任原告而將系爭房地所有權狀原本交由原
    告保管，又何來有所謂「原告會還嗎」之疑慮，除非被告係
    因某一特定目的而交付系爭房地所有權狀原本，某一特定目
    的尚未成就，因此被告未敢向原告請求返還，方符事理，否
    則衡情被告自可隨時向原告請求返還，倘若原告拒絕，被告
    本可輕易地經由協商或法律程序取回之，何以長期間捨此不
    為，任憑攸關其財產權利之重要憑證繼續流落他人之手，致
    日後有難測之財產損害之疑慮，繼又甘冒觸犯刑事罪責，以
    遺失為由向地政機關申請補發並將系爭房地所有權移轉他人
    所有，凡此種種均嚴重悖離常情常理，被告此部分之抗辯，
    自屬臨訟任意編就之詞，破綻百出，自無可採。反而由此更
    可證明原告主張被告所有系爭房地所有權狀原本交由原告保
    管原係供擔保林倩如會款之用，被告卻以遺失為由，申請地
    政機關補發所有權狀並將系爭房地移轉登記他人，原告保障
    頓失，為保全其原對林倩如會款之債權及系爭房地之擔保，
    乃經由協商而與被告訂立系爭協議書。
(三)本院復觀諸原告提出並經被告自認簽名真正之系爭協議書，
    內載「茲因林美宏(以下簡稱甲方，即被告)向黃錫鑫(以下
    簡稱乙方，即原告)借款新臺幣壹佰玖拾捌萬元整，甲方開
    立支票四紙，票面金額各為新臺幣肆拾玖萬伍仟元整。另為
    乙方要求保證甲方履行清償債務，甲方另提供謝明釗之不動
    產(即系爭房地)移轉過戶至乙方名下，俟全部債務清償，乙
    方無條件再移轉至甲方名下，恐口無憑，特立此書為據。不
    動產標示　土地：新店市安坑段四城小段163-20、163-29，
    持有各10000分之70　建物：新店市○○路○段000號4樓　建號
    ：26052，持有全部　支票號碼：①DA0000000②DA0000000③DA
    0000000④DA0000000。甲方：林美宏(此由被告親簽並用印)
    　乙方：黃錫鑫(此由原告親簽並用印)　中華民國九十七年
    七月三日」等語，及前述之兩造訂立系爭協議書之緣由，可
    以認定原告主張被告同意以林倩如對原告所負林倩如會款之
    給付義務作為系爭借款消費借貸之標的，並願將系爭房地由
    謝明釗名下移轉登記至原告名下，而與原告訂立系爭協議書
    一節，亦屬真實。至被告起初雖抗辯被告不識字，且信任代
    書，以為系爭協議書只是關於要求買方把瓦斯遷管費用29,0
    00元還給被告，完全不知系爭協議書之內容等語，本院觀諸
    系爭協議書之被告簽名尚屬工整，正懷疑被告不識字一說，
    但尚未及詢問被告，原告即已當庭陳稱被告是高中畢業，並
    非不識字等語，被告始改稱其係初中肄業，較深的字不認識
    等語(此與被告原稱其與原告不認識，嗣後不但與原告相識
    且極端相信原告，乃敢將系爭房地所有權狀原本交由原告保
    管之詞，前後所述均呈現不一致之矛盾情況，如出一轍)，
    被告隱瞞其識字之事實，無非欲藉此以圓其不知系爭協議書
    內容之辯解，原告當庭拆穿被告之謊言，被告又改稱其僅係
    初中肄業，識字有限，惟濃縮系爭協議書內之文字，就是記
    載兩造之姓名，被告向原告「『借款』新臺幣壹佰玖拾捌萬元
    」「開立支票」「提供謝明釗之不動產移轉過戶至乙方名下
    」，均屬一般文字而非艱深難懂之詞，且被告不懂系爭協議
    書之內容，衡情豈會輕易地在系爭協議書上簽名，亦違常情
    ，被告抗辯其不知訂立之系爭協議書內容等語，亦無可採。
      
(四)本院綜合上開事證，足以產生「被告之女林倩如因積欠原告
    林倩如會款，乃簽發交付系爭支票及被告所有系爭房地所有
    權狀以作為清償、擔保林倩如會款之用，嗣附表一編號1所
    示之支票，經屆期提示未獲兌現，且原告發現被告竟向地政
    機關以遺失為由，申請補發系爭房地所有權狀並將系爭房地
    所有權移轉予訴外人謝明釗。原告為保障其對林倩如會款之
    債權充分受償，被告又顧及其女兒，兩造乃基於消費借貸之
    合意，訂立系爭協議書約定以被告之女林倩如積欠原告之林
    倩如會款作為消費借款之客體，並以林倩如對原告所負林倩
    如會款之給付義務以替代兩造就系爭借款成立消費借貸所須
    具備之借款交付之要物性」之優勢心證。且基於契約自由原
    則，消費借貸之客體本不以金錢或其他代替物及金錢或其他
    代替物之交付為限，此觀諸消費借貸契約，固以當事人約定
    ，一方移轉金錢或其他代替物之所有權於他方，他方以種類
    、品質、數量相同之物返還，並因物之交付而成立為典型，
    惟當事人之一方對他方負金錢或其他代替物之給付義務而約
    定以之作為消費借貸之標的者，亦成立消費借貸，避免當事
    人反覆交付而後始能成立消費借貸，與社會生活之實情不符
    ，此觀民法第474條第2項及立法理由自明，則第三人願以他
    債務人對債權人之金錢債務作為其自身與債權人消費借貸之
    客體，而與債權人成立消費借貸契約，自亦無禁止之理。
(五)此外，被告復未能舉反證證明兩造間並未存有系爭借款之消
    費借貸關係之事實，自堪信原告之主張確為真實。
四、綜上所述，原告本於消費借貸、系爭協議書之法律關係，請
    求被告給付1,902,870元，及自起訴狀繕本送達之翌日即110
    年1月23日起至清償日止，按週年百分之5計算之利息，為有
    理由，應予准許。
五、本件原告聲明願供擔保請准宣告假執行，核無不合，爰酌定
    相當金額宣告之。　　
六、本件訴訟費用即第一審裁判費19,909元，由被告負擔之。
七、據上論結，本件原告之訴為有理由，依民事訴訟法第78條、
    第87條第1項、第390條第2項，判決如主文。
中　　華　　民　　國　　110 　年　　3 　　月　　9 　　日
                  民事庭法  官  徐世禎
以上正本係照原本作成。
對於本件判決如有不服，應於收受送達後20日內向本院提出上訴
書狀，上訴於本院合議庭，並按他造當事人之人數附具繕本。
中　　華　　民　　國　　110 　年　　3 　　月　　9 　　日
                        書記官  張雅婷
附表一：110年度訴字第47號        編號 發  票  人 付  款  人  發  票  日 票面金額(新臺幣) 到   期   日 票據號碼 備考 １ 勝源理貨企業社 林倩如 臺北縣新店地區農會德安分部 97年3月31日 495,000元 97年3月31日 DA0000000 支票 ２ 勝源理貨企業社 林倩如 臺北縣新店地區農會德安分部 97年4月30日 495,000元  DA0000000 支票 ３ 勝源理貨企業社 林倩如 臺北縣新店地區農會德安分部 97年5月9日 495,000元  DA0000000 支票 ４ 勝源理貨企業社 林倩如 臺北縣新店地區農會德安分部 97年5月31日 495,000元  DA0000000 支票 

附表二：110年度訴字第47號(原所有權人：林美宏)         編  號   土         地         坐        落     地  目  面    積   權   利   範   圍  縣  市 鄉鎮市區   段 小段   地    號   平方公尺  １ 新北市 新店區 安坑段 四城小段 0000-0000  2,776.00 10000分之70 

編    號   建   號 基地坐落 ------------ 建物門牌 建築式樣主要建築材料及房屋層數 建物面積（平方公尺）  權利      範圍     樓    層    面    積  合                計  （平  方  公  尺）  附屬建物主要建築   材料及用途  １ 00000-000 新北市○○區○○段○○○段000000000地號 ------------ 安康路三段740號4樓 8 層鋼筋混凝土造 4 層：61.62 合計：61.62 陽台：6.8 花台：2.24 1分之1  備   考 共同使用部分：建號26151，面積2,762.56平方公尺，權利範圍10000分之72